【裁判字號】    95,易,107
【裁判日期】    950530
【裁判案由】    詐欺
【裁判全文】
臺灣臺北地方法院刑事判決               95年度易字第107號
    公  訴  人  臺灣臺北地方法院檢察署檢察官
    被      告  丙○○
    選任辯護人  吳振賓律師
    被      告  甲○○
    選任辯護人  周福姍律師
                王嘉斌律師
                賴玉梅律師
上列被告等因詐欺案件，經檢察官提起公訴（93年度偵續二字第
30號），本院判決如下：
    主  文
丙○○、甲○○均無罪。
    理  由
一、公訴意旨略以：如附件起訴書所示。
二、(一)按犯罪事實應依證據認定之，無證據不得認定其犯罪事實
      ，刑事訴訟法第154條第2項定有明文。又所謂認定犯罪事
      實之證據，係指足以認定被告確有犯罪行為之積極證據而
      言，如未發現相當證據，或證據不足以證明，自不能以推
      測或擬制之方法，以為裁判基礎，最高法院40年台上字第
      86號著有判例可稽。又「無罪推定」乃刑事司法程序上之
      基本原則，此種原則表現在刑事案件中，只是另一種形式
      表示負擔之法則。易言之，刑事案件之追訴，必須提出證
      據（舉證負擔），並需說服至無合理懷疑之地步（證明負
      擔），始能謂被告有罪。又此處所謂「合理的懷疑」是指
      在一切證據經過全部的比較或考慮後，審理事實的法官本
      於道義良知，對於該項證據有可以說出理由來的懷疑，此
      時對於追訴之事實，便不能信以為真，便應對被告作出無
      罪之判決。最高法院88年台上字第954號判決亦認「認定
      犯罪事實所憑之證據，雖不以直接證據為限，間接證據亦
      包括在內，然而無論直接證據或間接證據，其為訴訟上之
      證明，須於通常一般人均不致有所懷疑，而得確信為真實
      之程度者，始得據為有罪之認定，倘其證明尚未到達此一
      程度，而有合理之懷疑存在時，即難遽採為不利被告之認
      定」，即採此一見解。
    (二)在遠古糾問制度下，被告乃訴訟之客體，法官為被告之辯
      護人，被告自無防禦權可言。但隨著法治國思想之發展，
      於現代職權主義及當事人主義之刑事訴訟制度中，依據「
      法治國自主原則」 (Autonomieprinzip)，被告漸獲得訴
      訟主體之地位。而法治國自主原則，源於確認人有自主能
      力，故憲法上之自主原則，有二層涵義:
      無罪推定原則:
        而無罪推定原則有雙重涵義: 其一，未有證據證明被告
        曾有犯罪事實以前，推定被告為無辜 (無罪)，易言之
        ，如沒有積極證據足資認定被告犯罪，被告即不得被認
        為有罪，此乃證據裁判原則；其二，證明被告有罪，必
        需無合理可疑，否則，即應對被告為有利之認定，此即
        罪疑有利被告原則。
      不自證己罪原則:
        即禁止被告背叛自己，而成為對己不利之證據方法，其
        涵義有二: 其一，關於被告自白之證據能力，賦予被告
        緘默權，且被告之緘默不得資為被告不利之認定；其二
        ，關於被告之自白，不得作為被告有罪之唯一證據，易
        言之，以限制被告自白對犯罪事實之證明力，來保護被
        告之人權。
    (三)依據以上原則，就現行法言，我國刑事訴訟法第161條第1
      項之規定「檢察官就被告犯罪事實，應負舉證責任，並指
      出其證明方法」。足徵，目前我國在以實現刑罰權為目的
      之刑事訴訟中，舉證責任原則上由作為國家機關之檢察官
      承擔。在刑事訴訟中，基於前述「被告受到有罪判決前被
      推定無罪」、「有疑時為被告利益」而判斷之原則，當事
      實存在與否不能證明時，檢察官要受到不利的判斷。易言
      之，檢察官所負之舉證責任，必須使法院達到有罪之確信
      ，方會對被告作出有罪之判決；倘若法院未達到有罪之確
      信，即應對被告作出無罪之判決。
    (四)綜上所述，檢察官對被告之犯罪事實負有舉證責任，倘檢
      察官所提之證據，無法使法院形成有罪之確信，基於被告
      無自證無罪之義務，及無罪推定原則，被告縱使所辯不符
      常情，或前後矛盾不足採信，應與被告保持緘默作同等看
      待，認為檢察官舉證未足，而對被告作出無罪判決。亦即
      ，被告之緘默權之所以成為被告訴訟權之一環，而受憲法
      保障之原因，係基於前開法治國自主原則而來。同理，被
      告所辯不符常情、前後矛盾亦應與被告始終保持緘默為同
      樣之解釋，不能將被告所辯不符常情或所言矛盾當作認定
      被告有罪之證據。但是，被告之抗辯如不符常情或前後矛
      盾時，被告仍負有訴訟上之風險，亦即，當檢察官的舉證
      已使法院達到有罪之確信時，被告就其抗辯至少應說明至
      法院認為成為該案之爭點，倘卷內無積極證據足資認為被
      告所抗辯為可採，足推翻法官有罪之心證，即無削弱檢察
      官所提證據之機會，法官不採納被告之抗辯，而對檢察官
      所提之證據形成對被告有罪之確信時，最終被告將受到有
      罪之判決。
三、公訴人認被告丙○○、甲○○犯刑法第28條、第339條第1項
    之共同連續詐欺罪，無非係以下列證據為其主要依據:
    壹、供述證據方面:
    (一)告訴代理人戊○○於偵查時之指訴。
    (二)被告甲○○在偵查時之供述。
    (三)被告丙○○於偵查時之供述。
    (四)證人林清波於偵查時之證述。
    (五)證人丁○○○偵查時之證言。
    (六)證人乙○○於偵查時之證言。
    貳、非供述證據方面:
    (一)被告丙○○與告訴人簽署之合約書(見他字卷第9頁)。
    (二)被告提供之A、B、C附表 (見92年度偵續一字第145號卷第
      13 頁)。
    (三)外匯收支或交易申請書及匯出匯款賣匯水單。
    (四)前往緬甸作業須知。
    (五)中國農民銀行開立之建樁公司及日龍公司之存款證明。
    (六)中國農民銀行信用狀結匯證明書，委由新加坡第一商業銀
      行開立給緬甸JINPHAN TRADING(錦寶貿易公司)之信用狀
      及報價單及委由香港加州聯合銀行開立給相同公司的信用
      狀。
四、訊據被告丙○○固坦認為亞洲開發基金會執行董事，因至緬
    甸協助建置衛星發射基地臺，緬甸政府因而回饋基金會可以
    取得柚木，但緬甸政府不能直接簽訂，故透過日商SANWA(音
    譯: 三和公司)與其個人名義簽約，告訴人有將美金30萬元
    交付給伊，連同伊代墊之美金5萬元，共美金35萬元，伊將
    之交付三和公司之事實，但堅詞否認有何共同詐欺取財之行
    為，辯稱:35 萬元美金是預繳輸出許可證的錢，伊將與三和
    公司簽訂之合約交予緬甸森林部，即獲得在緬甸買賣木材之
    許可證給告訴人看，並告知要在45天內開出信用狀到緬甸森
    林部指定的公司，並在90天裝船完畢，否則全部的費用及伊
    墊付之費用都會損失，本案係因告訴人開出之信用狀有臺灣
    (R.O.C.)之字眼不符要求，保證金始會被沒收，伊無詐欺取
    財之事實等語。訊據被告甲○○堅詞否認有何共同詐欺取財
    之犯行，辯稱: 本件伊只是介紹人，未取分文，也未赴緬甸
    ，尚無詐欺之行為；88年7月中旬，伊曾聯絡告訴人之代理
    人戊○○，伊係替被告丙○○轉告告訴人有關輸出許可證的
    錢要50萬元美金，伊尚且向證人林清波借款新臺幣75萬元，
    為本件買賣湊足30萬元美金，所有款項由被告丙○○取走，
    伊僅為介紹人等語。
五、本院認為被告丙○○、甲○○均無罪之證據及理由:
    (一)按「刑法第339條第1項之詐欺取財罪，係以行為人於行為
      之初，即意圖為自己或第三人不法之所有，為其主觀要件
      。又債務人於債之關係成立後，如有債務不履行之情形，
      在一般社會經驗上，其可能之原因甚多，縱令有遲延給付
      或不為給付之情形，茍無足以認定其在債之關係發生時即
      故意藉此詐財之積極證據，尚不得僅以其違反債信之客觀
      事態，推定債務人原有詐欺取財之不法所有意圖」，最高
      法院92年台上字第5284號判決可資參照。
    (二)檢察官起訴書指稱被告丙○○、甲○○共同詐取告訴人30
      萬元美元，則檢察官所指者，係被告丙○○、甲○○間有
      共同犯意之聯絡及行為之分擔，並詐取告訴人之錢財30萬
      元美元。但依刑事訴訟法第161條第1項之規定，檢察官應
      就被告丙○○、甲○○詐得30萬美元之金錢負舉證責任。
      1.惟據證人乙○○到庭證稱: 亞洲開發基金會因協助緬甸
        政府設置無線電話的基地台，而緬甸政府便告訴我，基
        金會可以配額買柚木，緬甸軍政府說，第一額度是10萬
        噸，第二每噸木材850元美金，第三臺灣如要買可以自
        由到木材儲置場自由選擇，而是由緬甸政府指定的代理
        商三和公司辦理，所謂的付錢，第一是要付採購的保證
        金三成，第二採購程序都要照三和公司的規定處理。臺
        灣要到緬甸買木材都要用標購的，不能像這樣自由的到
        儲置場選木材。被告丙○○代表基金會與告訴人簽立緬
        甸柚木買賣合約後，被告丙○○於西元1999年7月3日與
        三和公司簽訂每噸850元，數量10萬噸之買賣合約，有
        與告訴人代理人戊○○父子同赴緬甸，與緬甸森林部、
        軍方將領、三和公司代表、開會並合照，且告訴代理人
        戊○○父子並至柚木集散地挑選木材，伊有協助謝達遊
        挑選木材，戊○○認為可以的，就在上面作記號，第一
        次採購的木材數量是美金330多萬元，應繳保證金是第
        一次採購總額的三成，也就是100萬元美金，當時被告
        丙○○有通知告訴人準備保證金，但戊○○說100萬元
        美金湊不出來，後來被告丙○○說至少要湊50萬元美金
        ，後來連50萬元美金都有問題，戊○○說只能湊足30萬
        元美金，謝達遊對木材很內行，過去戊○○也有與緬甸
        政府做過柚木的生意，緬甸軍政府規定的各種條款，戊○○也非常的清楚，後來沒有達成生意的原因是因為緬
        甸政府與臺灣沒有正式的外交關係，緬甸政府受到北京
        很大的壓力，所以高級木材沒有辦法直接銷售到臺灣，
        戊○○買木材一定要經過第三國銀行開出信用狀，由臺
        灣國內的銀行開出的信用狀緬甸政府無法接受，戊○○
        開出的信用狀是臺灣的銀行，所以生意沒有達成。木材
        買賣契約簽立以後45天以內以定要照規定開出信用狀至
        緬甸森林部，因為戊○○開信用狀是臺灣字樣，緬甸森
        林部沒有接受，就退回，且45天的期限也已經過去。況
        且當初繳的保證金也不夠，我還居中協調要被告丙○○
        把不足的部分湊足，被告丙○○幫忙湊了5萬美元，但
        還差15萬美元，現在被告丙○○還欠緬甸軍政府15萬元
        美金等語 (見本院95年5月16日審判筆錄)。
        (1)證人之證言，除有被告與告訴人日龍木業公司之合約
          (見本院卷第58頁)可證外，復有被告丙○○所簽訂之
          木材出口契約書 (見本院卷第56頁)、戊○○父子、
          被告丙○○、證人乙○○與三和公司和緬甸人士合照
          之照片一幀 (見本院卷第63頁)、戊○○至儲置場選
          購木材並打上記號之照片二幀 (見本院卷第59至62頁
          )、被告提出之信用狀二紙、木材輸出許可證 (見本
          院卷第66頁)、報價單 (見本院卷第71頁)及信用狀二
          紙 (見本院卷第72頁、第74 頁)，經核與證人乙○○
          證述、被告丙○○之辯解均相符合。故被告丙○○之
          辯解已堪採信。
        (2)由此可知，本件木材買賣契約無法順利履行之原因，
          係可歸責於告訴人代理人戊○○未能依照賣方之要求
          開立無臺灣字樣的信用狀所致，竟指摘被告丙○○詐
          欺，殊不足取。
        (3)更何況，證人乙○○及被告丙○○均稱，告訴人所給
          付之30萬元美金已遭三和公司沒收，則被告丙○○未
          曾受有任何利益，尚無詐欺可言。如被告丙○○有詐
          騙之意圖，何須代湊美金5萬元後，再將美金35萬元
          交給三和公司之理? 因為就證人證述可知，獲得利益
          者係三和公司，而三和公司係以被告丙○○違約沒收
          保證金，檢察官亦未指明三和公司與被告丙○○有何
          共謀詐取告訴人30萬元美金之證據，即指被告有詐欺
          之故意，亦非可採。
      2.證人丁○○○到庭證稱: 伊與甲○○某日到羅東的金山
        寺去找師父，後來甲○○接到一通電話，要去瑞芳車站
        接丙○○，甲○○問伊有沒有空，就一起去羅東的日龍
        公司，到了那邊，丙○○與戊○○在談事情，伊不清楚
        在談什麼，伊就和甲○○去後面摘菜，後來伊就單純地
        見證劉、謝今日會面的事情。後來見證完了，戊○○要
        伊坐下，說好意要伊也一起參與，伊說伊沒有錢，最後
        也沒有出任何錢。後來有一次早上接到甲○○的電話，
        她說戊○○約伊在坪林見面，伊說伊沒有錢，為什麼要
        見面，甲○○說沒關係，去聽聽看戊○○要講什麼，去
        了坪林，戊○○拿了一個夾文件的夾子，裡面說第一批
        木材進來了以後，投資就可以一次拿回，後面再進來的
        木材就是賺的錢，伊還是說伊沒錢，要回去問伊哥哥有
        沒有錢。後來甲○○還是一直遊說伊，但伊說也許可以
        將伊借給別人的錢拿回來投資，但事實上不可能，也只
        是口頭講講等語 (見95年5月16日審判筆錄)。
        (1)由其證言可知，告訴人代理人戊○○因資金不足，一
          直希望證人共同投資，被告甲○○因戊○○是其舅舅
          而幫忙遊說，尚無起訴書指稱「丙○○向戊○○謊稱
          : 友人丁○○○希望成為股東」「甲○○藉詞鄭朱素
          娥錢借他人，一時無法索回，目前僅有新臺幣750萬
          元，尚欠900萬元即可湊足50萬元美金」等等之事實
          。
        (2)被告丙○○係經由被告甲○○的介紹，於88年7月27
          日與告訴人日龍公司及建樁公司簽訂合約書，約定承
          銷緬甸柚木，被告甲○○未參與緬甸政府及三和公司
          接洽的部分，僅單純地介紹雙方認識，並為雙方締約
          之見證人，業據被告丙○○之供述明確，難認被告林
          寶玉有何施用詐術之事實。況且，被告甲○○為使本
          件合作順利成案，復以自己之名義，向其兄林清波調
          借新臺幣75萬元，連同戊○○準備的美金27萬7700元
          ，交給被告丙○○收執，同為戊○○所承認，衡以常
          情，被告甲○○亦因此負有債務，要難認為其有何詐
          欺之意圖。
    (三)告訴人代理人戊○○於偵查中自承: 伊從事木材業50多年
      ，伊知道緬甸之木材有政府指定之承銷商，係採配售制，
      其他人需透過特定經銷商購買，臺灣沒有配給額，香港、
      新加坡、日本、韓國才有代理權，伊以前曾向香港代理商
      購買；另緬甸軍方及少數民族只要把較好之木材交給政府
      ，其他次等木材，為換得物資，亦會販售木材，此與配額
      的方式不同，不需要木材等級的排價，所以才有被告丙○○所言，一律每噸850元美金較便宜的價格出售，但仍要
      申請政府許可才准出口，三和公司也是經銷商之一，伊就
      是因為知悉緬甸木材有這種銷售管道，且被告甲○○與其
      是甥舅關係，方透過甲○○的介紹，且丙○○又告以是緬
      甸軍方要回饋基金會，伊才相信等語。顯見戊○○對於緬
      甸木材銷售之情形非常瞭解，渠又親自到緬甸選購木材並
      打上記號，更足資證明其對木材品質亦甚熟悉，其陳稱會
      相信被告丙○○之原因，係因為知道緬甸軍方之特殊管道
      ，該情據證人乙○○又證稱確有其事，難認被告丙○○有
      何施用詐術之行為。
    (四)告訴人固提出A、B1、B2、B3、C、MT柚木原木明細表識（
      見外放證物袋），指稱上開已選定之柚木原木價格並非被
      告丙○○宣稱之每噸美金850元，並以緬甸聯邦森林部緬
      甸木材企業致MYANMAR JINPHAW TRADING CO.,LTD（下稱
      緬甸錦寶公司）之翻譯信函稱緬甸森林部係於88年9月26
      日始確認銷售木材給錦寶公司，而被告丙○○卻在88年9
      月15日即要求告訴人開立信用狀云云。然自該等明細表所
      附商業發票以觀，倘該等柚木原木皆為告訴人所選，其金
      額將高達美金333萬5515元，惟告訴人竟僅開立金額為美
      金44萬8759元之信用狀以為支應貨款，則該份原木明細是
      否如告訴人指述被告丙○○持以要求告訴人開立信用狀之
      明細，不無疑問。是被告丙○○辯稱：告訴人所提之木材
      明細六批，是原本交與告訴人用來挑選木材的明細等語，
      似較堪採信。至告訴人指稱之前開翻譯信函，經當庭比對
      告訴人所提出之信函原本與譯文，前開確認銷售之日期係
      告訴人翻譯錯誤所生之誤解，且被告丙○○與告訴人間及
      與緬甸方面間之合約單價，並無如告訴人所述三和公司最
      低等之木材每公噸之單價就要950元至1000多元美金之情
      形，且被告確有對告訴人履約之準備，否則被告丙○○何
      須自行墊付美金5萬元並攜同告訴人前往緬甸選購木材並
      在已挑選之木材上打印標記？況被告與告訴人簽訂之契約
      第二條固約定被告由緬甸政府授權亞洲開發基金會之柚木
      原木全部交由告訴人承購，但只要被告有依契約之單價及
      其他規定內容履約，縱使前述原木非由緬甸政府直接授權
      交付，亦難遽認被告有何施用詐術之情。至於告訴人又指
      稱被告丙○○是否因裝設無線電設施而取得購買柚木誠屬
      有疑云云，然該部分本應由檢察官負舉證責任，證人乙○○於審判中之證據肯認有該等情形，如告訴人認非係如此
      ，自應提出積極證據證明之，倘僅「懷疑」被告之說詞，
      依無罪推定，殊難資為被告丙○○不利之證據。
    (五)緬甸買賣木材係由緬甸軍政府特准核發輸出許可證，付款
      方式由買方開信用狀，信用狀分二部分開，第一張需在88
      年10月11日以前，第二張需在88年10月26日以前開至緬甸
      公司，買方若未依約定期限將信用狀開至指定公司，則選
      定之木材將被取消出口，且買賣契約簽訂後，必須在90天
      內裝船出口，逾期則沒收保證金，惟建椿公司於88年10月
      2日委託中國農民銀行向新加坡第一商業銀行開美金4487
      萬5010元之不可撤銷信用狀給緬甸錦寶公司，因緬甸收狀
      公司並未接受而註銷該信用狀並退回等事實，為戊○○所
      自承，並有中國農民銀行所出具告訴人及建椿公司之銀行
      存款證明、報價單、中國農民銀行羅東分行信用狀結匯證
      明書（兼收據）、信用狀、香港加州銀行致緬甸外匯銀行
      之信函、緬甸外匯銀行致中國農民銀行之信函在卷可查，
      而告訴人另認被告涉有詐欺罪嫌者，係以前述信用狀遭退
      回為據，然信用狀因何為緬甸政府退回，僅係事後債信違
      反之客觀事實，尚難進而推論被告甲○○介紹戊○○與被
      告締結買賣契約及被告丙○○與告訴人簽約之時即有詐欺
      之意圖。
    (六)再東南亞各國向來不接受臺灣開出中華民國之信用狀，商
      業習慣上，我國如欲開立信用狀，均需藉由日本、美國或
      新加坡等國轉開，例如臺灣開立之信用狀，其程序係先開
      信用狀給新加坡銀行，再由新加坡銀行以買主身分開出，
      代收到貨物送達通知時，新加坡銀行則以自己名義為出貨
      人將該批貨物不卸船直接轉港至臺灣，並以原先臺灣開立
      信用狀之買主為收貨人，為戊○○所自承，且如緬甸錦寶
      公司與三和公司間有交易往來，縱約定由緬甸錦寶公司代
      收信用狀取款，由三和公司交貨供緬甸錦寶公司出口，事
      後再結算或抵銷，亦無不可，是本件原木買賣出貨公司雖
      三和公司，被告丙○○要求告訴人開立受款人為緬甸錦寶
      公司，應無何違反交易慣例之嫌。
六、此外，本院復查無其他積極證據證明被告丙○○、甲○○有
    何公訴人所指訴之共同詐欺取財犯行，因不能證明被告丙○○、甲○○犯罪，揆諸前開說明，自應為被告均無罪之諭知
據上論結，應依刑事訴訟法第301條第1項，判決如主文。
本案經檢察官李傳侯綸到庭執行職務。
中    華    民    國    95    年    5    月     30    日
                  刑事第六庭審判長法  官
                                  法  官
                                  法  官
上正本證明與原本無異。
如不服本判決，應於判決送達後10日內向本院提出上訴狀（應抄
附繕本）。告訴人或被害人如對於本判決不服者，應具備理由請
求檢察官上訴，其上訴期間之計算係以檢察官收受判決正本之日
期為準。
                                  書記官  林鈴芬
中    華    民    國    94    年    7     月    27    日


司法院資訊處製作；財團法人民間司法改革基金會備份。
